臺灣屏東地方法院民事判決　　　　　　　93年度簡上字第74號
上　訴　人　華南產物保險股份有限公司
法定代理人　丙○○
訴訟代理人　丁○○
　　　　　　李國賢
被　上訴人　乙○○○○○○○
訴訟代理人　吳春生律師
　　　　　　吳俊昇律師
上列當事人間請求返還所有物等事件，上訴人對於中華民國93年
10月21日本院93年度潮簡字第87號第1 審判決提起上訴，本院於
民國94年5月26日言詞辯論終結，判決如下：
    主      文
原判決除關於駁回上訴人後開第二項之訴部分並訴訟費用之裁判
均廢棄。
被上訴人應將三陽工業股份有限公司出廠、車牌號碼ＺＦ－六二
九０、引擎號碼ＲＡ－ＡＥ０九０九三號之自用小客車即被上訴
人於民國九十一年九月二日向署名陳德富之持當人收當之車身號
碼ＰＢ０八一二二號、引擎號碼ＲＡ－ＡＥ０九一一三號自用小
客車壹輛返還上訴人。
其餘上訴駁回。
第一、二審訴訟費用由被上訴人負擔。
    事實及理由
一、上訴人起訴主張：訴外人束美鳳原為三陽廠牌、排氣量1972
    ＣＣ、車牌號碼ＺＦ－6290號、引擎號碼為ＲＡ－ＡＥ0909
    3 號之自用小客車（下稱系爭車輛）之所有人，並曾以系爭
    車輛向上訴人投保失竊險，詎該車於民國91年8 月29日在高
    雄市○○區○○街220 號前失竊，經上訴人依保險契約理賠
    訴外人束美鳳新臺幣（下同）446,292 元後，依約受讓該車
    之所有權及其他權利。又被上訴人獨資經營金元當舖，經營
    質當為業，於91年9 月2 日收當1 輛汽車行車執照上牌照號
    碼為三Ｋ－9077，然實際懸掛車上之車牌號碼為三Ｋ－9007
    號之自小客車（下稱收當車輛），嗣經警以電解法還原，證
    實該車牌號碼及引擎號碼均曾遭變造，且即為上訴人受讓自
    訴外人束美鳳之系爭車輛。被上訴人收當之車輛顯係為盜贓
    物，且收當過程顯有重大疏失，而不受善意受讓之保謢，爰
    依民法第767 條之規定請求被上訴人返還；又因上開車輛為
    被上訴人所隱匿，為免被上訴人惡意處分該車輛致返還不能
    ，乃依民法第184 條之規定，請求被上訴人於返還不能時，
    即給付上訴人該車之市價即500,000 元；另該車既為被上訴
    人無權占有，致使上訴人無法使用、收益而受有損害，並依
    民法第184 條之規定，請求被上訴人自91年9 月2 日起至返
    還日止，按月賠償上訴人60,000元，並於原審聲明：(一)被上
    訴人應將車牌號碼ＺＦ－6290、引擎號碼ＲＡ－ＡＥ09093
    號自用小客車返還上訴人；如不能返還時，應給付上訴人
    500,000 元；(二)被上訴人應自91年9 月2 日起至返還系爭車
    輛時止，按月給付上訴人60,000元；(三)願供擔保，請准宣告
    假執行。
二、被上訴人則以：否認上訴人主張被上訴人所收當之車輛係上
    訴人所受讓之系爭車輛，縱認被上訴人收當之車輛，係訴外
    人束美鳳失竊之系爭車輛，惟被上訴人自署名陳德富之訴外
    人處受當該車輛時，非明知其係無權處分，縱然收當過程未
    發覺車牌號碼與行車執照上所載車牌號碼不同而稍有疏失，
    惟並非故意，仍應受善意受讓之保護，且依當舖業法第26條
    第1 項規定「當舖業之負責人或其營業人員依本法規定收當
    之物品，經查明係贓物時，其物主得以質當金額贖回」，是
    本件原告僅得以質當金額420,000 元贖回，不得無償請求返
    還系爭車輛等語置辯。
三、原審判決上訴人全部敗訴在案，上訴人不服原判決，提起本
    件上訴，並於本院審理中，就上開聲明第2 項部分，追加不
    當得利請求權，並於本院聲明：(一)原判決廢棄；(二)被上訴人
    應將系爭車輛返還上訴人；如不能返還，被上訴人應給付上
    訴人500,000 元；(三)被上訴人應自91年9 月2 日起至返還系
    爭車輛時止，按月給付上訴人60,000元。(四)願供擔保，請准
    為假執行之宣告。
四、兩造不爭執事項：
  (一)系爭車輛為訴外人束美鳳所失竊，經上訴人於90年10月2 日
    依保險契約給付保險金446,292 並受讓系爭車輛之一切權利
    。
  (二)系爭車輛係89年9 月份出廠，三陽廠牌，經屏東縣汽車商業
    同業公會鑑定車輛時價，系爭車輛至91年9 月時之評估價格
    為550,000元；至93年2月時之評估價格為440,000元。
  (三)被上訴人經營金元當舖，於91年9 月2 日收當1 輛與系爭車
    輛相同廠牌、車型之車輛，收當當時典當人提出之汽車行車
    執照上載車牌號碼為3 Ｋ9077，然實際懸掛於車身之車牌號
    碼為3 Ｋ9007。
  (四)被上訴人係以420,000元之質當金額收當上開車輛。
  (五)被上訴人收當之上開車輛之車身號碼及引擎號碼，曾遭變造
    ，經屏東縣警察局里港分局以電解法還原後始發現。
五、本件經兩造協議整理爭點，其主要爭點茲為：(一)系爭車輛是
    否即為被上訴人於91年9 月2 日所收當之車輛。(二)如是，上
    訴人是否有權請求返還？亦即被上訴人收當是否符合當舖業
    法之相關規定，已盡相當之注意義務，而有當舖業法第26條
    第1 項之適用。(三)上訴人得否請求被上訴人自91年9 月2 日
    起至返還系爭車輛時止，按月給付60,000元。
六、經查：
  (一)系爭車輛是否即被上訴人收當之車輛部分：
  1.原告主張系爭車輛與被上訴人收當之車輛為同一車輛，惟為
    被上訴人所否認，查該收當車輛之變速箱經三陽工業股份有
    限公司經由其上之條碼（ＭＤＭＡ－00000000）證實原係屬
    訴外人束美鳳失竊之系爭車輛所有，為兩造所不爭，且有屏
    東縣警察局里港分局92年10月之里警刑字第0920015797號函
    附卷可稽（見原審頁第51頁），堪信為真實。
  2.而該收當車輛所懸掛之號碼為3 Ｋ9007號車牌經鑑定結果，
    係屬偽造，又經屏東縣里港分局警員電解該收當車輛之車身
    號碼（ＰＢ08112）及 引擎號碼（ＲＡ－ＡＥ09113）後 ，
    發現該兩組號碼確有經變造之痕跡等情，亦有屏東縣警察局
    里港分局93年12月23日里警分刑字第0930018250號函送之簽
    稿、及照片2 張附卷可稽（見本院卷第33及71頁），依該電
    解後之引擎號碼及車身號碼觀之，隱約可見其原本之車身號
    碼應為「ＰＢ081 『0 』2 」、引擎號碼則為「ＲＡ－ＡＥ
    09『09』3 」，而與訴外人束美鳳失竊之系爭車輛之車身號
    碼及引警號碼相同。
  3.另經證人即訴外人束美鳳之夫甲○○到庭證稱：系爭車輛係
    其購買而登記於其妻名下，該收當車輛之車後防撞條、左後
    照鏡上因曾與人擦撞經烤漆後仍有凹痕、駕駛座左前方之高
    音喇叭有一Ｚ型刻痕及前座置物箱內有放置一不銹鋼物品擦
    拭劑等特徵均與其失竊之系爭車輛特徵相符，該收當車輛應
    即係其失竊之系爭車輛等語（見本院卷第121 頁、125 頁）
    ，並經本院實地勘驗該收當車輛，其上確有與證人甲○○所
    述相符之數項特徵，此有勘驗筆錄及照片13張（見本院卷第
    124 至126 及133 至137 頁）在卷可參。而證人甲○○經具
    結作證，而其所證述除防撞貼條較為普遍，不足為辨識參考
    外，就左後照鏡經烤漆後仍略顯凹陷及駕駛座左前方之高音
    喇叭有一Ｚ型割痕等特徵，均屬車體細微之處，非顯而易見
    ，且非一般車輛之共同特徵，倘非經常使用該車輛者，應難
    以知悉，是證人甲○○之上開證述應堪採信。
  4.再查，系爭車輛係91年8 月29日失竊，而被上訴人係91年9
    月2 日收當該車輛等情，分別有高雄市政府警察局楠梓分局
    車輛協尋證明單及當票影本各1 份（見原審卷第6 及8 頁）
    附卷可參，審酌系爭車輛失竊日期與被上訴人收當日期僅間
    隔4 、5 日，期間甚短，又該收當車輛之持當人目的既在將
    該車質當以換取質當金額，衡情，自無先大費周章將車輛解
    體再以不同車輛零件重組後，再持向當舖質當之理。綜合上
    述，則被上訴人所收當之車輛應即為訴外人束美鳳所失竊之
    系爭車輛，應堪予認定。
  (二)上訴人是否有權請求返還部分：
  1.按當舖業收當物品時，如對持當人之身分或物品認有可疑時
    ，除拒絕收當外，並應立即報告附近警察機關處理，當舖業
    法第24條亦有明文。查本件被上訴人於收當該車輛時，持當
    人提出之汽車行車執照上載車牌號碼為3 Ｋ9077，惟實際懸
    掛於車身之車牌號碼卻為3 Ｋ9007等情，為兩造所不爭，業
    據前述，而此差異為肉眼可見，一般人僅需稍加注意即可一
    望而知，被上訴人為經營當舖業者，以向不特定人收當物品
    賺取利息為業，對質當物是否屬於持當人所有，具有較高之
    風險控管能力，自應負有更高之注意義務，而應於收當當時
    ，詳為形式上之判斷，以避免收受贓物致損及第三人之權利
    。本件該收當車輛之行車執照既與車身懸掛之車牌明顯不符
    而屬可疑，且可自外觀上一望即知，被上訴人仍冒然收當，
    其違反前開當舖業法之注意義務而有過失者甚明。被上訴人
    雖辯稱其於收當該車輛時，已確實核對持當人所提出之行車
    執照、車輛原始文件（即汽車出廠及完稅證明、新領牌照登
    記書等）、持當人之國民身分證，並透過電腦連線查得收當
    車輛並無遺失資料後始當立當票並記載於登記簿上備查，該
    收當車輛事後雖經證實車身號碼及引擎號碼均經變造，惟此
    需經專業技術驗證，並非於收當當時形式上所能判斷，是其
    收當應已善盡其注意義務，而合乎當舖業法之規定云云，惟
    縱然被上訴人已踐行上開其他檢驗程序，然此並無礙於前開
    被上訴人收當過失之認定，被上訴人辯稱其收當行為已合乎
    當舖業法之規定，洵不足採。
  2.按當舖業之負責人或其營業人員依本法規定收當之物品，經
    查明係贓物時，其物主得以質當金額贖回。當舖業之負責人
    或其營業人員非依本法規定收當之物品，經查明係贓物時，
    應無償發還原物主；原物主已先贖回者，應將其贖回金額發
    還，當舖業法第26條定有明文。又大法官會議第26號解釋文
　　：「典押當業既係受主管官署管理並公開營業，其收受典押
　  物除有明知為贓物而故為收受之情事外，應受法律之保護。
    典押當業管理規則第17條（即現行當舖業法第26條）之規定
    ，旨在調和回復請求權人與善意占有人之利害關係，與民法
    第950 條之立法精神尚無違背，自不發生與同法第949 條之
    牴觸問題」，是較之於民法第948 條善意取得乃一般性之規
    定，當舖業法第26條乃屬特別規定。惟不論依當舖業法或民
    法善意取得之規定，當舖業者欲主張其為善意占有人之前提
    ，均需其已依當舖業法規定意旨，於收當時善盡其注意義務
    。本件被上訴人收當該車輛未盡注意義務而有重大瑕疵業據
    前述，該收當車輛之行車執照與車身懸掛之車牌號碼不符，
    依一般人自客觀形式上判斷，均可輕易知悉，被上訴人尚難
    僅以其漏未查知，即諉為不知情而受善意受讓之保謢。
  3.依上所述，被上訴人收當之該車輛既屬贓物，其收當又未依
    法善盡其注意義務，則不論依當舖業法第26條第2 項之規定
    或依所有物返還請求權，被上訴人均負有將該收當車輛返還
    原所有權人之義務。原告既已自系爭車輛原所有權人束美鳳
    受讓系爭車輛之一切權利，從而，其依民法第767 條規定，
    請求被上訴人返還系爭車輛，即屬有據，應予准許。
  (三)上訴人得否請求被上訴人自91年9 月2 日起至返還系爭車輛
    時止，按月給付60,000元部分：
    上訴人主張因被上訴人過失收當系爭車輛，致上訴人受有不
    能使用收益系爭車輛之損害，依不當得利及侵權行為之法律
    關係，請求被上訴人賠償其損害云云。惟被上訴人收當雖未
    善盡注意義務，然其係支付420,000 元之對價後始收當，其
    占有系爭車輛自非無法律上原因；再者，不論不當得利或侵
    權行為之法律關係，均以損害之發生與得利人之得利或加害
    人之故意過失行為有相當因果關係存在為前提。又所謂相當
    因果關係，係以行為人之行為所造成之客觀存在事實，依經
    驗法則，可認通常均可能發生同樣損害之結果而言；如有此
    同一條件存在，通常不必皆發生此損害之結果，則該條件與
    結果並不相當，即無相當因果關係；不能僅以行為人就其行
    為有故意過失，自認該行為與損害間有相當因果關係（最高
    法院90年度台上字第772 號判決意旨參照）。本件系爭車輛
    係因失竊致訴外人束美鳳或其後受讓該車一切權利之上訴人
    無法繼續使用系爭車輛，亦即被上訴人受有不能使用系爭車
    輛之損害系因第三人之偷竊系爭車輛行為造成，被上訴人收
    當行為雖有過失，惟縱其未收當系爭車輛，亦無法因此防免
    上訴人上開損害之發生，堪認其過失收當行為與上訴人之所
    受損害並不相當，而難認有相當因果關係存在。從而，上訴
    人主張被上訴人應自91年9 月2 日起至返還系爭車輛時止，
    按月給付上訴人60,000元，即無理由。
七、綜合上述，上訴人依民法第767 條規定，請求被上訴人返還
    系爭車輛，為有理由，上訴意旨就此部分指摘原審判決不當
    ，求予以廢棄改判，即屬有據，應予准許，逾此部分，則無
    理由，應予駁回。
八、又本件訴訟標的價額經核為500,000 元，未逾1,500,000 元
    ，依法為不得上訴第3 審事件，上訴人另陳明願供擔保，請
    求為假執行之宣告，即無必要，應併予駁回。
九、本件事證已臻明確，兩造其餘攻擊防禦方法及所提證據，經
    核與判決結果無影響，爰不一一論述，附此敘明。
十、結論：本件上訴一部為有理由，一部為無理由，依民事訴訟
    法第436 條之1 第3 項、第449 條第1 項、第450 條、第79
    條，判決如主文。
中　　華　　民　　國　　94　　年　　5 　　月　　31　　日
                  民事第一庭    審判長法　官　羅心芳
                                      法  官  翁世容
                                      法  官  林雅莉
正本係照原本作成。
本判決不得上訴。
                                書記官　黃佳惠
中　　華　　民　　國　　94　　年　　5 　　月　　31　　日
